【裁判字號】    88,上更(二),72
【裁判日期】    900103
【裁判案由】    損害賠償
【裁判全文】
臺灣高等法院高雄分院民事判決  八十八年度上更(二)字第七二號
      上  訴  人  台南汽車貨運股份有限公司
      法定代理人  甲○○
      訴訟代理人  王育哲律師
                  施煜培律師
      被上訴人    乙○○○○○.
                              .
      訴訟代理人  紀錦隆律師
                  施旭錦律師
右當事人間損害賠償事件，上訴人對於中華民國八十五年四月十三日臺灣高雄地方法
院八十四年訴字第一四○四號第一審判決提起上訴，經最高法院第二次發回更審，本
院判決如左：
      主      文
原判決除確定部分外廢棄。
右開廢棄部分，被上訴人在第一審之訴及假執行之聲請均駁回。
第一、二審及發回前第三審之訴訟費用（除確定部分外）由上訴人負擔三分之二，餘
由被上訴人負擔。
      事      實
甲、上訴人方面：
一、聲明：求為判決如主文所示。
二、陳述：除引用與原審判決書記載相同者外，另補稱：
  (一)本件車禍發生於六合路轉入六合路三巷處，亦即王瑞田駕駛聯結車沿六合路北向
    南行駛，至六合路三巷欲駛入上訴人高雄營業所，聯結車因後車無動力故轉入六
    合路三巷時，避免後車因慣性作用向前衝撞減速至時速約五公里，速度極慢，車
    頭距慢車道與快車道界線約一、三公尺距六合路邊緣約二公尺，核其情形符合道
    路交通規則第一百零二條第六款但書所定：「直行車尚未進入交岔路口，而轉彎
    車已達中心處開始轉彎」之情形，而被上訴人亦自認其所騎機車在所拖曳板車之
    右後方，故當時聯結車之車頭已達中心線，車頭部分且已進入慢車道，是時被上
    訴人尚在聯結車之後方，故依上開規定被上訴人機車應讓聯結車先行，最低限度
    ，被上訴人亦有未注意前方行車車況之過失。
  (二)上訴人主張聯結車車頭已轉彎進入慢車道，車頭距快慢車道界線一、三公尺以上
    ，此係根據被上訴人自稱拖車中輪壓倒其左腳後，拖車後退使其脫身，現場肇事
    圖是根據後退停車時之現狀測繪，當時右前輪距六合路邊緣二、七公尺，倒車前
    之距離應為距邊緣二公尺處，而聯結車右前輪至道路邊緣二公尺，表示聯結車早
    已到達中心線轉入六合路三巷（按六合路路寬為十五公尺），原鑑定未考慮聯結
    車曾倒退之因素，而依據後退停車時之現場圖鑑定，自難期其正確。
  (三)被上訴人左腳被壓所遺留之血跡距六合路邊緣三、三公尺前，亦即在快慢車道分
    界線上，如考慮受聯結車擠壓，偏向慢車道之傾向而言，足以明瞭被上訴人當時
    騎車在快車道上靠近慢車道行駛，被上訴人亦違反道路交通安全規則第一百二十
    四條第二項：「機車應在劃設之慢車道上靠右順序行駛」之規定，被上訴人對於
    車禍之發生，亦與有過失。
  (四)對於肇事者王瑞田為上訴人雇用之司機，駕駛上訴人所有聯結車執行職務之際撞
    傷被上訴人及巳確定之醫藥費及不能工作損失及慰藉金賠償部分，均不爭執。
  (五)關於被上訴人喪失勞動能力之計算方法兩造有爭執。查本案被上訴人乃據侵權行
    為法則請求加害人賠償其減少勞動能力之損害。而據本案最高法院發回意旨及上
    訴人呈卷之最高法院八十八年度台上字第二二○八號裁判要旨「按勞工保險條例
    第五十三條所定殘廢給付標準表所稱殘廢給付標準日數，係屬被保險人因傷害或
    罹病致有傷殘，而上開規定請求保險人為殘廢補助及殘廢給付時據以核算其金額
    基礎之標準，此與被害人係依侵權行為法則，請求加害人賠償其減少勞動能力損
    失計算基礎之餘存工作年限，尚屬不同」。故本案計算被上訴人減少勞動能力之
    損失不能依據勞工保險條例第五十三條所定殘廢給付標準表。兩造曾同意由成功
    大學附屬醫院鑑定被上訴人勞動能力減少之比例，經鑑定結果為「對上肢處理事
    務能力不受影響，對全身功能含體力之影響為百分之三」。故本案計算被上訴人
    勞動能力減少之損害賠償，自應以之為標準。被上訴人仍據勞工保險條例之殘廢
    等級而主張，應難有理。依成功大學附屬醫院鑑定計算，二十五年應賠償勞動能
    力減少之數目應為二十三萬七千五百九十六元（40000×12=48000，48000×3％
    =14400，14400×00000000即年系數÷10000=0000000元）。發回前鈞院判令給
    付之勞動能力減少損害賠償巳屬超過，不應再加。為此狀請鈞院判決如上訴聲明
    。
三、證據：除援用原審之證據方法外，另提出最高法院八十七年台上字第一八八七號
    與八十八年台上字第二二０八號民事判決影本各一份。
乙、被上訴人方面：
一、聲明：求為判決上訴駁回，歷審訴訟費用由上訴人負擔。
二、陳述：除引用與原審判決書記載相同者外，另補稱：
  (一)按本件案發時間為深夜時分，當時被上訴人遭上訴人公司司機王瑞田突然右轉未
    讓直行之被上訴人先行，在撞擊機車後，竟未停下卻又繼續行進輾壓被上訴人左
    腳掌，被上訴人當時已時處極度受驚嚇之狀態，且心中萬分擔心在深夜時分人煙
    較稀少之際，該司機如察知被上訴人僅是受傷，為脫免賠償責任，再開車將已受
    傷之被上訴人輾斃，受此極度驚嚇之餘，且因王瑞田突然右轉而肇事，事出突然
    ，實難苛責被上訴人清楚記憶為該巨大車輛之何一車輪所壓傷，惟現自鈞院調閱
    案發時警方至現場處理之照片及現場原圖可知：上訴人之司機王瑞田在行至六合
    路一八－一號前欲右轉時，因該車之特殊構造，有多處在駕駛座上無法顧及之視
    界死角，故如欲向右轉彎時，理應讓直行車先行並由公司派人指揮交通或暫停察
    看確定右方無來車時再行轉彎，而自現場照片更可知：王瑞田顯然疏未注意上揭
    應注意之事項而貿然右轉致拌倒被上訴人之機車，又未停下卻仍繼續前行而致右
    前輪輾壓被上訴人，其有過失甚為顯然，而自案發後兩車之位置顯示被上訴人已
    逐漸接近肇事車輛之前半部右方慢車道內，該處自肇事車輛之駕駛座上極可能為
    其無法顧及之視界死角，故其轉彎時更應注意由上訴人公司派人指揮交通或暫停
    察看確定右方無來車後再行右轉，其疏未注意，益見其有過失。
  (二)另自被上訴人之機車損毀情形可知本件被上訴人應無任何過失，蓋因肇事司機王
    瑞田貿然右轉使被上訴人猝不及防，雖已盡力欲向右駛離卻仍然閃避不及，被上
    訴人已盡注意之能事，而倘若是被上訴人疏於注意見肇事車輛欲右轉卻仍前行，
    則理應是機車車頭撞擊王瑞田所駕車輛造成機車車頭毀損，然今觀被上訴人機車
    車頭並未毀損，更可見對於本件車禍被上訴人並無過失，完全係王瑞田之過失所
    致。
  (三)本件訴訟之爭點為被上訴人因本件車禍喪失勞動能力之程度如何。查勞工保險條
    例第五十三條附表之勞工保險殘廢給付標準表第一百五十六項規定：「一足第一
    趾及其他任何之足趾，共有二趾以上喪失機能者」，其殘廢等級為第十一級。並
    規定所稱「足趾喪失機能」係指：1.第一趾末節切斷二分之一以上者，或中足趾
    關節，或趾關節之運動可能範圍，喪失生理運動範圍二分之一以上者。2.在第二
    趾，自末關節以上切斷者，或中足趾關節或第一趾關節喪失生理運動範圍二分之
    一以上者。3.在第三、四、五各趾，係指末關節以上切斷或中足趾關節及第一趾
    關節均完全強直者。本件被上訴人受傷治療後之情形為：左足部第一趾已無法活
    動，趾關節完全喪失運動能力，中足趾關節用人工翻動才能動；另第五趾之末關
    節以上已全部切斷，其足部已不可能恢復正常狀況等情，業經先後為被上訴人醫
    治之長庚醫院高雄分院醫師張簡志炫、葉明中分別鑑定，並繪足部圖說明屬實，
    又有被上訴人足部治療前後之照片三張附卷可稽，且經鈞院勘驗無訛。足見被上
    訴人之傷害已完全符合上開勞保殘廢表第一百五十六項之規定，屬第十一級殘廢
    ，被上訴人主張喪失勞動能力百分之三八．四五。
  (四)雖上訴人提呈最高法院八十八年台上字第二二０八號裁判要旨主張減少勞動損失
    不應依勞工保險條例請求云云，惟上訴人如此之主張恐對該裁判要旨有所誤解。
    蓋該判決要旨係指稱「按勞工保險條例第五十三條所定殘廢給付標準表所稱殘廢
    給付標準日數，係屬．．請求保險人為殘廢補助及殘廢給付時據以為核算其金額
    基準，此與被害人依侵權行為法則，請求加害人賠償其減少勞動能力損失計算基
    礎之餘存工作年限無關。是被害人為上開損害賠償之請求時自不得以上開殘廢
    給付標準表所載給付期間（日數）為準．．．」（見判決書倒數第廿三行起），
    因之該判決要旨非否定被害人之殘廢級數標準得參照勞保殘廢給付標準表來認定
    ，而係認為被害人請求賠償之基準不應以該表之給付日數來計算，此適足與被上
    訴人更審前之上訴理由相符（即勞動能力損失程度不應以給付標準日數比例計算
    ）。故上訴人恃該判決主張本件請求全然不適用勞保殘廢給付標準表來認定，洵
    非的論。
  (五)就被上訴人喪失勞動能力之程度，雖經鈞院委請國立成功大學醫學院附屬醫院鑑
    定，並由該院以成附醫骨字第四００四、四九六一號函覆，惟其前後鑑定結果相
    互矛盾，且不符合經驗法則：
  １、成大醫院第四○○四號函覆鈞院，載稱「（被上訴人郭玉姬）左足五趾皆喪失
      機能」等語，與高雄長庚醫院醫師張簡志炫、葉明中於歷審證述「（被上訴人
      第一趾功能不全，第四及五趾已不全」、「左腳第一趾指關節完全喪失運動能
      力．．中趾關節用人工翻動可以動，第五趾末關節以上截掉．．第二趾用人工
      翻動可以動」等語相符。足證被上訴人確因本件車禍致左足五趾皆喪失機能無
      誤。
  ２、惟該院嗣就鈞院函詢事項再以第四九六一號函覆稱「判定左足五趾功能喪失，
      對步行之正常步態有輕微影響，尚未達障礙標準，但其活動不需要輔助器材」
      云云，惟查：被上訴人因本件車禍受有上開傷害，係屬勞工保險殘廢給付標
      準表第一五六項之情形，殘廢等級為第十一級，業據醫治被上訴人之長庚醫院
      醫師張簡志炫證述明確，且經歷審判決認定。則既已到達勞保殘廢標準，又如
      何反面認定「未達障礙標準」？其認定依據何在？又鑑定結果既認「左足五
      趾功能喪失」，則依勞保殘廢給付標準表附註規定，足趾喪失機能顯示趾關節
      已喪失生理運動範圍達二分之一以上，依經驗法則推論，應已達障礙標準。故
      上開鑑定結果顯然語焉不詳，矛盾自出。
  ３、又該鑑定結果復稱「對上肢處理事務能力不受影響，對全身功能含體力之影響
      為３％」云云，然：被上訴人受傷部位係位於左腳，當然對上肢處理事務能
      力不受影響。而就減少勞動能力之衡量，當不能僅就是否影響上肢事務處理能
      力為單一考量。蓋足部乃人體之重要肢體，行動之敏捷、體力之負荷，皆是賴
      之，足部若受有殘障，非但影響處理事務之效率，亦影響雇主雇用之考量，因
      之鑑定意見所謂不影響處理事務能力之詞，乃僅針對思考能力而為陳述，尚不
      能作為被上訴人未減少勞動能力之參考。又所謂勞動能力係指在職業上得換
      取工作對價之能力，勞動能力之滅少即為工作能力一部滅失，致從業就職時不
      能取得與未受侵害前相同甚或更高的薪資。因此勞動能力除考慮被害人本身從
      事體能或心智勞動所具有之能力外，尚須考慮雇主雇用意願。是以「勞動能力
      之減少」並不等同於「對全身功能之影響」。況且本件被上訴人受傷部位為足
      部，非如神經系統具傳導性，神經系統受傷對身體其他臟器功能即有顯著影響
      ，故單純足部受傷，當然對身體器官功能影響不大。準此，鑑定結果稱「對全
      身功能之影響為３％」不能作為被上訴人減少勞動能力之依據。
三、證據：除援用原審之證據方法外，另提出戶籍謄本一紙。
      理      由
一、本件被上訴人起訴主張：上訴人公司雇用之聯結車司機王瑞田（已歿）於八十三
    年十二月九日晚上十一時許，駕駛ＫＷ─○一二號聯結車由北向南駛至高雄市○
    ○路十八─一號（六合路三巷對面）前巷口時，欲右轉該巷內進入上訴人公司之
    停車場，竟疏未注意讓騎機車同向直行之被上訴人先行，而突然右轉，致其車右
    前頭撞倒被上訴人之機車，右前輪並壓到被上訴人之左腳掌，致被上訴人受有左
    足壓傷、併嚴重撕脫傷，神經、骨骼嚴重斷裂，已成勞工保險條例第五十三條所
    附勞工保險殘廢給付標準表（以下簡稱勞保殘廢表）第一百五十六項殘廢等級第
    十一級，上訴人為王瑞田之僱用人，應就王瑞田之侵權行為負連帶損害賠償責任
    ，被上訴人之損害分別為醫藥費十三萬六千六百二十八元，每月薪資四萬元，七
    個月不能工作，計損失二十八萬元，減少勞動能力百分之三十八點四五，計算至
    伊年滿六十歲退休止，依霍夫曼計算方式扣除法定中間利息後為三百零四萬五千
    一百八十九元，慰撫金五十萬元，共計三百九十六萬一千八百十七元，求為判決
    上訴人如數給付及自起訴狀繕本送達翌日起至清償日止按週年利率百分之五計算
    之法定遲延利息等語。（原審判決上訴人應給付被上訴人三百六十七萬一百九十
    七元及其法定遲延利息，其中一百六十八萬零九百九十七元【包括醫療費十三萬
    六千六百二十八元、不能工作損失十八萬八千三百八十七元、慰撫金三十萬元、
    減少勞動能力之損失一百零五萬五千九百八十二元】及其利息部分，業經本院前
    審判決確定；至原審駁回被上訴人其餘請求部分未據被上訴人上訴，已告確定；
    本件僅就被上訴人請求減少勞動能力之損失一百九十八萬九千二百零七元其利息
    部分審理）。
二、上訴人則以：本件車禍並非全係司機王瑞田之過失，被上訴人亦有未注意車前狀
    況，並採取必要安全措施之過失，應有過失相抵之適用。而被上訴人主張之各項
    請求金額中，除已確定部分不爭執外，關於減少勞動能力之損失部分，被上訴人
    並非從事體力勞動工作，其足部傷害經醫治後，並未影響其從事之工作，亦無礙
    其外觀容貌，且其足部傷害係符合勞保殘廢表第一百六十項規定，被上訴人依第
    一百五十六項主張勞動能力減少百分之三十八點四五，尚乏根據；且兩造曾同意
    由成功大學附屬醫院鑑定被上訴人勞動能力減少之比例，經鑑定結果為「對上肢
    處理事務能力不受影響，對全身功能含體力之影響為百分之三」，故本案計算被
    上訴人勞動能力減少之損害賠償，自應以之為標準，依該鑑定計算，二十五年應
    賠償勞動能力減少之數目應為二十三萬七千五百九十六元，發回前鈞院判令給付
    之勞動能力減少損害賠償巳屬超過，不應再加等語，資為抗辯。
三、經查被上訴人主張前開上訴人公司雇用之聯結車司機王瑞田（嗣於八十四年四月
    二十日死亡），於八十三年十二月九日晚上十一時許，因執行職務駕駛半聯結車
    即ＫＷ─○一二號曳引車，後掛ＱＵ─五七號半拖車（僅具後輪，見道路交通安
    全規則第二條），由北向南駛至高雄市○○路十八─一號前巷口（六合路三巷對
    面），欲右轉進入該路十八─一號旁之巷道內上訴人公司之停車場時，其曳引車
    右前頭撞倒同向騎機車直行之被上訴人機車，右前輪並壓到被上訴人之左腳掌，
    致被上訴人受有左足壓傷、併嚴重撕脫傷、第五趾末節截肢、第四趾遠位關節固
    定等傷害之事實，業據提出傷害診斷證明書二份、照片三張為證，並有經本院前
    審向高雄市政府警察局交通大隊調取之肇事現場圖，及照片三張附卷可稽，上訴
    人對此亦不爭執，自堪信為真實。上訴人雖以被上訴人就車禍之發生與有過失，
    又被上訴人所受傷害經治療後，不影響其非體力勞動之工作，亦不影響其外觀容
    貌，且依上開鑑定結果計算，被上訴人所請求數額已超過已判命之給付額，不得
    再為請等語置辯。然查：
（一）按汽車行駛至交岔路口時，轉彎車應讓直行車先行，但直行車尚未進入交岔路
      口，而轉彎車已達中心處開始轉彎，直行車應讓轉彎車先行，道路交通安全規
      則第一百零二條第六款定有明文。（交通部於六十三年十二月十一日亦以交路
      六三字第一一二四五號函釋「汽車行經交岔路口右轉應讓右側慢車道直行之各
      型車輛先行」可供參照）。本件肇事地點之高雄市○○路係四線道，雙向各有
      一快、慢車道，慢車道寬三點三公尺，依警察繪製現場圖顯示：肇事後王瑞田
      所駕聯結車呈東北、西南斜向停於六合路三巷口前之行車分向線上，前頭部分
      進入西邊之慢車道內，聯結車後面拖車約略一半在對向（即東邊）之快車道內
      ，車頭西南，尾東北右前輪距西側路邊三點三公尺，右後輪六公尺，被上訴人
      機車倒於其右前側，頭南尾北，距前輪距西側路邊二點七公尺、後輪二點六公
      尺，有警繪之現場圖二紙及照片三幀可稽（見本院上字卷第九十六頁證物袋）
      ，當時被上訴人係沿六合路由北往南亦直行，王瑞田亦係沿六合路由北往南至
      該路三巷口欲右轉進入公司之修車廠，於該岔路口肇事，聯結車右前輪及機車
      左側損害，被上訴人左腳掌為聯結車前右輪壓，嗣將聯結車往後移，始將腳
      抽離，為兩造所不爭之事實。是聯結車頭右前輪至邊線之距離雖係三．三公尺
      ，但係為移出被上訴人之腳掌而略往後移所制，則未移動之前應不止三．三公
      尺，再觀之照片（一）所示該聯結車之右車頭已有極小部分斜向進入慢車道內
      自明。該聯結車車身有數十公尺，其後面所拖非動力部分之車身尚且有大半斜
      向在對向車道（即東邊）內，足認王瑞田係因所駕車輛龐大，為求能一次右轉
      進入巷道，而跨越東側車道行駛，欲斜向切入，被上訴人係按遵行方向行駛慢
      車道，並未跨越快車道，其又係直行車並有優先通行權，依肇事現場圖及本院
      前審分別於八十五年九月二十日、十一月一日兩次赴肇事地點勘驗，碰撞當時
      王瑞田所駕車輛右前輪僅在西邊快、慢車道附近，尚難認其已達中心處開始轉
      彎，要無道路交通安全規則第一百零二條第六款但書所指之情形，尤其時值深
      夜二十三時三十分許，路上人車已稀，更尤應注意欲右轉進入巷內，須注意右
      方有無直行車，讓其先行，其能注意而未注意讓車，致右側擦撞被上訴人之機
      車倒地，輾傷被上訴人，顯見王瑞田係跨越對向車道行駛，因車輛太靠東車道
      （即對向車道），致右側後視鏡因角度偏離，而造成未能看見在西側慢車道行
      駛之被上訴人所駕機車，並遽而右轉，自有過失情事。此再觀之照片（二）所
      示地有數道南北向之機車刮地痕，足以顯示係汽車擦撞同向之被上訴人所駕機
      車倒地後所遺留，要非王瑞田所駕汽車已達岔口中心開始轉彎，始為後來之被
      上訴人機車撞及，蓋茍係被上訴人所駕機車撞及在前已轉彎之汽車，依物理原
      理，當會反彈倒地，要無留下南北向與機車同一行向之數道刮痕之理。雖被上
      訴人曾陳稱「案發當時伊原騎機車行駛在王瑞田所駕聯結車所拖曳板車之右後
      方」、「被拖車擦撞而倒下拖車剎車停下，然後司機往後開，我的腳才能出來
      ，我的腳是壓在拖車中輪壓到的」（本院上字卷第四九頁背面、八０頁正、背
      面），所稱原騎機車在王瑞田車右後方，當係在表明肇事先前之經過，而非肇
      事當時，因依常理，以機車四十公里時速，越過一、二十公尺長之聯結車，僅
      需極短暫之時間（據王瑞田於警訊時，稱伊當時時速五公里，本院上字卷第九
      五頁），況王車欲右轉，本應注意讓被上訴人直行車先行，俟右後方確無來車
      後，再行轉彎。至被上訴人雖曾陳稱伊腳是被拖車中輪壓倒的云云（本院上字
      卷第八十頁）。然被上訴人之腳，據証人即繪圖之警員鄭敏瑞証稱據伊判斷應
      該是拖車前輪壓到才對之語（同上卷八十頁背面），觀之照片及現場圖示車輛
      及機車刮痕位置，被上訴人應係為汽車右前輪所壓亦足證明。被上訴人嗣稱：
      因發生時伊害怕，緊張，一時間也沒記住是那輪子壓到的之語，然以當時肇事
      時所受痛楚及驚慌之情，應屬合乎事理，要不能以前曾陳述係為中輪壓到而為
      不利被上訴人之論斷。綜上事證，足認本件肇事之原因係王瑞田右轉未依規定
      讓車所致，被上訴人在其車道行駛，為貿然偏右之王瑞田所駕駛車擦撞倒地，
      輾傷左足，過失之責在於王瑞田，上訴人並無過失責任。再本院前審檢附現場
      圖及王瑞田警訊談話紀錄表、照片等資料，函囑高雄市建設局車輛行車事故鑑
      定委員會鑑定事故責任之歸屬，據該會鑑認王瑞田所駕汽車行經交岔路口右轉
      未讓右側慢車道之各型車輛先行，為本案肇事之原因，被上訴人係按遵行方向
      行駛慢車道，其直行車有優先通行權，如非王瑞田未依規定讓車，則不致發生
      車禍，被上訴人應無肇事原因等情。且據高雄市車輛行車事故覆議委員會覆議
      鑑定結果，仍維持原鑑定結果，有各該鑑定意見書及覆議函附卷可憑（上更(一)
      字卷第五三、五四、六八頁）。與本院認定相同，足供採擇。是上訴人以被上
      訴人與有過失之抗辯，尚非可採。
（二）按故意或過失不法侵害他人之權利者，應負損害賠償責任；又不法侵害他人之
      身體或健康者，對於被害人因此喪失或減少勞動能力，或增加生活上之需要時
      ，應負損害賠償責任；而受僱人因執行職務不法侵害他人之權利者，由雇用人
      與行為人連帶負損害賠償責任，民法第一百八十四條第一項前段、第一百九十
      五條第一項、第一百八十八條第一項前段分別定有明文。訴外人王瑞田因過失
      不法侵害被上訴人，致被上訴人身體受有傷害，已如前述。王瑞田為上訴人雇
      用之司機，王瑞田係駕駛上訴人所有之聯結車執行職務之際撞傷被上訴人，復
      為上訴人所不爭之事實，從而，被上訴人依侵權行為法則請求上訴人賠償其受
      王瑞田侵害所生之減少勞動能力之損失，依法洵屬有據。茲查兩造對於該減少
      勞動能力之損失之數額計算依據與標準，各有前述之主張，惟查：
  １、被上訴人主張其自八十四年七月十日起，至年滿六十歲退休即一百零九年七月
      九日止，有二十五年之勞動期間，以其每月收入四萬元計，依霍夫曼計算法扣
      除中間利息，其一次請求減少勞動能力之損失應為三百零四萬五千一百八十九
      元云云。本件被上訴人因車禍而左腳第一趾指關節完全喪失運動能力，中趾關
      節用人工翻動可以動，第五趾末關節以上截除，不可能恢復到正常狀態，一般
      情形固不須要輔助器材，但若偶爾性腳疤引起痛，則須要枴杖，一般步行在正
      常情況下是可以，但較緩慢，跑或跳則會受較大影響，爬樓梯會受影響，應屬
      勞保殘廢表第一五六項之殘廢等情，業據高雄長庚醫學醫院高雄分院醫師張簡
      志炫及醫師葉明中分別在原審及本院前審證述及鑑定明確（見原審卷第一五八
      、一五九頁及本院上字卷第一一三、一一四頁），並有被上訴人足部治療前後
      之照片三幀在卷可稽，且經本院前審勘驗無訛，固足徵被上訴人之傷害符合勞
      工保險條例殘廢給付標準表第一百五十六項之規定，屬第十一級殘廢等級。
  ２、然按認定不法侵害他人之身體或健康，致被害人減少勞動能力之程度，通常係
      由法院選任鑑定人予以鑑定；至專門醫師之診斷及勞工保險條例第五十三條附
      表規定殘廢給付標準表所定之殘廢等級，雖得資為認定減少勞動能力損失之參
      考；但依該標準表所載，一、二、三項障害項目，其殘廢等級雖分屬一、二、
      三級，給付標準分別為一千二百日、一千日、八百四十日，惟同屬終身不能從
      事任何工作即喪失勞動能力，足見尚難依給付標準日數之比例推算勞動能力喪
      失或減少之程度，是被上訴人以該標準日數之比例推算勞動能力減少百分之三
      十八點四五，資為計算，自無可取。而本院依兩造之同意函請國立成功大學醫
      學院附設醫院指派醫師診斷被上訴人病情而為鑑定結果，據函覆：「病患郭玉
      姬左腳受傷，判定左足五趾功能喪失，對步行之正常步態有輕微影響，尚未達
      障礙標準，但其活動不需要輔助器材。能夠騎機車及駕駛汽車。對上肢處理事
      務能力不受影響，對全身功能含體力之影響為３％」，有該院函一紙與所附病
      歷表影本二紙及另寄美國醫師協會評定指示餅影本一紙可稽（見本審卷第九一
      、一一五頁）。依上說明，自足為本院認定被上訴人減少勞動能力程度之採擇
      依據。被上訴人雖否認此項鑑定，然參之張簡志炫醫師在原審訊以：「有無影
      響處理事務之能力（如文書處理、會計、帳務、統計等事務）」時，答稱「沒
      有影響，因只是單純腳的問題」（見原審卷第一五八頁背面），是被上訴人空
      言否認自無可採。則依該鑑定結果計算，被上訴人請求計至其六十歲止約二十
      五年，每年四十八萬元（按其受傷前五個月平均月收入四萬元），依霍夫曼計
      算法扣除中間利息，勞動能力減少之數額為二十三萬七千五百九十六元（計算
      式480000×3％×00000000＜即年系數＞÷0000000= 237596元）。本院前審
      依前述殘廢等級給付標準日數比例計算，已判決確定上訴人應賠償被上訴人勞
      動能力減少之數額為一百零五萬五千九百八十二元及其法定遲延利息，被上訴
      人自不得再為超過之請求，從而被上訴人逾上開確定部分之請求，自屬不應准
      許。
四、綜據上述，本件被上訴人請求減少勞動能力之損失超過前述已確定之一百零五萬
    五千九百八十二元及其法定遲延利息部分，即其餘一百九十八萬九千二百元（按
    此係依原判決數額及本院前審已判決確定數額計算，但如依被上訴人所請求減少
    勞動能力之損失額計算則為一百九十八萬九千二百零七元）及其利息部分，既屬
    無據，自不能准許，原審就此部分為上訴人敗訴之判決，自有未洽，上訴意旨指
    摘原判決此部分不當，求予廢棄改判，為有理由，應由本院連同此部分假執行宣
    告予以廢棄，並駁回被上訴人此部分在第一審之訴及假執行之聲請。至兩造其餘
    攻擊防禦之方法，與判決之基礎不生影響，不予論述，附此敘明。
五、據上論結：本件上訴為有理由，合依民事訴訟法第四百五十條、第七十八條判決
    如主文。
中      華      民      國    九十      年     一       月      三      日
                                      臺灣高等法院高雄分院民事第五庭
~B1審判長法官  蔡明宛
~B2法      官  李炫德
~B3法      官  林健彥
右為正本係照原本作成。
如對本判決上訴，須於判決送達後二十日內向本院提出上訴狀，其未表明上訴理由者
，應於上訴後二十日內向本院提出上訴理由書（均須按他造當事人之人數附繕本）。
上訴時應提出委任律師或具有律師資格之人之委任狀，並依附註條文規定辦理。
中      華      民      國    九十      年     一       月      四      日
~B法院書記官  廖素珍
附註：
民事訴訟法第四百六十六條之一：
對於第二審判決上訴，上訴人應委任律師為訴訟代理人，但上訴人或其法定代理人具
有律師資格者，不在此限。
上訴人之配偶、三親等內之血親、二親等內之姻親，或上訴人為法人、中央或地方機
關時，其所屬專任人員具有律師資格並經法院認為適當者，亦得為第三審訴訟代理人。
第一項但書及第二項情形，應於提起上訴或委任時釋明之。
                                                                        Ｋ


司法院資訊處製作；財團法人民間司法改革基金會備份。
